【裁判字號】    91,簡,191
【裁判日期】    920214
【裁判案由】    地價稅
【裁判全文】
臺中高等行政法院判決                              九十一年度簡字第一九一號
    原      告  甲○○
    被      告  台中縣稅捐稽徵處
    代  表  人  乙○○
    訴訟代理人  丙○○
                丁○○
右當事人間因地價稅事件，原告不服臺中縣政府中華民國九十一年九月十八日府訴委
字第０九一二五七八三九００號訴願決定，提起行政訴訟。本院判決如左︰
    主  文
原告之訴駁回。
訴訟費用由原告負擔。
    事  實 及 理   由
一、本件原告所有坐落台中縣清水鎮○○段秀水小段三五之一、之五、之六、之九及
    三六之三地號計五筆土地，原係課徵田賦，業經台中縣清水鎮公所劃設為公共設
    施完竣地區，並由台中縣清水地政事務所以民國八十八年八月十二日清地三字第
    一一七四三號函將公共設施完竣地區土地清冊送被告所屬沙鹿分處在案，嗣經台
    中縣清水鎮公所以八十八年十月十四日（八八）清鎮建字第一七一０九號函復八
    十七年前公共設施完竣，被告所屬沙鹿分處遂按財政部八十一年十一月二十五日
    八一台財稅第八一０八七０六六四號函意旨，應自其公共設施完竣之次年期起改
    課地價稅，依土地稅法第十四條規定，就上開五筆土地及連同其他六筆未異議之
    土地，核定課徵八十九年地價稅計新台幣（下同）三三、九一一元。原告不服，
    申經復查結果，未獲變更，提起訴願，亦遭決定駁回，遂就上開五筆土地中之三
    五之一、之五地號等二筆土地，提起本件行政訴訟。
二、原告起訴主張，本件坐落台中縣清水鎮○○段秀水小段三五之一、之五地號等二
    筆土地為原告所有，原即作農業使用而免徵地價稅在案，被告所屬沙鹿分處函通
    知原告系爭土地自八十九年起改課地價稅，其理由係以公共設施業已完竣，依法
    核課地價稅云云。惟按法官於審判案件時，對於各機關就其職掌所作有關法規釋
    示之行政命令，固未可逕行排斥而不用，但仍得依據法律表示其合法適當之見解
    ，司法院大法官會議釋字第一三七號解釋在案。亦即法官得對行政法規加以審查
    其合法性。查本件清水鎮公所據以認定公共設施完竣範圍之依據為台中縣七十九
    年三月二十日施行之「實施都市計畫地區公共設施完竣地區範圍認定之標準」並
    無任何法源依據，乃為違法之法規命令，故本件清水鎮公所據認定上開土地為公
    共設施完竣範圍及被告所為課徵地價稅之行政處分即失附麗，應一併撤銷。按稱
    法規命令者，係指行政機關基於法律依據，對多數不特定人民就一般事項所作抽
    象之對外發生法律效果之規定。又法規命令之內容應明列其法律授權之依據，並
    不得逾越法律授權之範圍與立法精神。為行政程序法第一百五十條所明定。台中
    縣政府前開公共設施完竣範圍認定之標準，諒查係根據平均地權條例第二十二條
    第一項第二款規定而來，惟該款係基於課稅需要所為之規定，本法中並無法律授
    權縣市政府對公共設施完竣區範圍之認定及標準應據何準繩。另同條例施行細則
    第三十六條、第三十八條亦僅是規定公共設施完竣之定義及機關之作業程序，乃
    屬行政命令之一種。是以台中縣政府所頒布之認定標準中，規定完竣範圍之深度
    以街廓之一半，並以工業區七十五公尺、住宅區四十公尺，商業區三十公尺為度
    ，而完全不考慮土地所處位置是否可連接進出道路或需央求他人提供供役地使得
    通行，或土地為山坡、深崁之惡無法使用，或現況仍作農業使用，收穫尚不足以
    繳納地價稅˙˙˙等情況。祇要在此範圍內，一律造冊通知稅捐機關開徵地價稅
    ，此舉無論就法律授權，及人民負擔公平性而言，台中縣政府前開認定標準顯已
    逾越前開行政程序法之規定，乃為違法之行政命令。又公共設施完竣區範圍之認
    定，乃屬全國一致的事務，應由內政部制定統一之認定標準，以為各級政府一致
    之適用，然台中縣政府前開認定標準係其恣意裁量所為，與其他縣市間產生不同
    之認定標準，甚且在事實上以台中縣各鄉鎮為例亦有不同之認定標準，例如相同
    的公共工程完成，梧棲鎮公所可認為公共設施未完竣，而清水鎮公所卻認定其為
    完竣，二鄉鎮毗臨而依，人民之租稅負擔卻差之千里，其不符租稅法定主義，顯
    然可徵。本件原告前開土地仍為種植稻米之農業使用，在收割時尚且需要借用他
    人土地才可完成，如此需課徵地價稅顯失合理，原告屢次申訴均遭被告駁回，而
    台中縣政府在訴願決定時，亦採本位主義而未糾正被告錯誤之處，為此，特提起
    本訴，敬請鈞院鑒核，惠予判決撤銷原處分及訴願決定等語。
三、被告答辯以，按「已規定地價之土地，除依第二十二條規定課徵田賦者外，應課
    徵地價稅。」，又「非都市土地依法編定之農業用地或未規定地價者，徵收田賦
    。但都市土地合於左列規定者，亦同˙˙˙二、公共設施尚未完竣前，仍作農業
    用地使用者。˙˙˙前項第二款˙˙˙以自耕農地及依耕地三七五減租條例出租
    之耕地為限。」為土地稅法第十四條及二十二條所明定。另「徵收田賦之土地，
    ˙˙˙公共設施已完竣，應自完竣之次年期起改課地價稅」亦為財政部八十一年
    十一月二十五日八一台財稅第八一０八七０六六四號函釋在案。卷查原告所有坐
    落清水鎮○○段秀水小段三五之一、之五、之六、之九及三六之三地號計五筆土
    地，原係課徵田賦，業經清水鎮公所劃設為公共設施完竣地區，並由清水地政事
    務所於八十八年八月十二日清地三字第一一七四三號函將公共設施完竣地區土地
    清冊送被告所屬沙鹿分處在案，嗣經清水鎮公所以八十八年十月十四日（八八）
    清鎮建字第一七一０九號函復民國八十七年前完竣。按財政部八十一年十一月二
    十五日八一台財稅第八一０八七０六六四號函釋規定，應自其公共設施完竣之次
    年期起改課地價稅。被告所屬沙鹿分處乃依土地稅法第十四條規定，就上開五筆
    土地及連同其他六筆未異議之土地，核定課徵八十九年地價稅計三三、九一一元
    ，並無違誤。查原告因不服被告課徵其所有坐落清水鎮○○段秀水小段三五之一
    、之五、之六、之九及三六之三地號計五筆土地八十九年度之地價稅，由原告於
    九十年三月二十二日復查申請書及九十一年五月二十七日訴願書中均有載明，並
    不包含清水鎮○○段秀水小段三五之二二及三六之四地號兩筆土地。且據卷附八
    十九年地價稅課稅明細表所載，被告當年度並未針對同地段三五之二二地號開徵
    地價稅，另同地段三六之四地號地價稅核課情形為免徵，合先敘明。本案前於復
    查階段依據原告復查主張理由函詢台中縣政府，經台中縣政府以九十一年二月十
    五日府建城字第０九一０三六二八七００號函查復：「貴處函儘速回覆清水鎮○
    ○段秀水小段三五之一、三五之五、三五之六、三五之九、三六之三地號土地是
    否位於公共設施完竣地區及完竣日期˙˙˙案，˙˙˙本案貴處來文說明甲○○
    申請復查電力及自來水管線事宜部分，查電力及自來水部分主管分屬台電公司及
    自來水公司，本府九十一年一月十八日府建城字第０九一０一二０九五００號函
    及九十年十二月十七日九十府建城字第三五七六六０號函請自來水公司第四區管
    理處清水營運所及台灣電力公司台中區營業處查明，因該兩單位尚未查明函復，
    尚無法再針對該部分確認，對於本案貴單位如急需確定電力及自來水管線是否埋
    設事宜，可直接逕洽自來水公司第四區管理處清水營運所及台灣力公司台中區營
    業處查明。」。被告乃發函向該單位查明電力及自來水管線是否埋設事宜，經台
    灣電力股份有限公司台中區營業處九十一年四月二日中區段工二字第九一０三０
    二一二號函復：「有關貴處來函查明清水鎮○○段本處電力管線埋設情形˙˙˙
    ，旨述路段電力管線於八十七年十月十二日竣工˙˙˙。」，及台中縣政府九十
    一年三月二十日府建城字第０九一０六七五０五００號函復：「貴處函詢甲○○
    君陳訴清水鎮○○段秀水小段三五之一、三五之五、三五之六、三五之九、三六
    之三地號土地就自來水管線未埋設案，業經台灣省自來水公司第四區管理處清水
    營運所查明該周邊道路自來水管線於八十七年五月間埋設．．．。」，並無原告
    復查主張電力及自來水管線均未埋設等情事，是被告所屬沙鹿分處依據土地稅法
    第十四條規定及清水鎮公所、清水地政事務所移送通報之資料辦理核課原告八十
    九年地價稅，並無不當，亦無違反租稅法定主義之情事。至於原告指稱台中縣政
    府七十九年三月二十日施行之「實施都市計畫地區公共設施完竣地區範圍認定之
    標準」已逾越行政程序法之規定，為違法之行政命令乙節。查台中縣政府於上開
    訴願決定書理由四、「．．．且按平均地權條例施行細則第二條第四款規定『．
    ．．公共施完竣地範圍之勘定．．．在縣（市）政府為建設局或工務局或農業局
    （科）。』，是有關本府七十九年三月二十日『實施都市計畫地區公共設施完竣
    地區範圍認定之標準』之會議所為之決議及內容，係據平均地權條例施行細則第
    二條第四款、第三十六條第二項規定授權而訂定，並非無法律依據，併予指明。
    」，業已敘明，據上，請求判決駁回原告之訴等語。
四、按「已規定地價之土地，除依第二十二條規定課徵田賦者外，應課徵地價稅。」
    、「非都市土地依法編定之農業用地或未規定地價者，徵收田賦。但都市土地合
    於左列規定者，亦同：˙˙˙二、公共設施尚未完竣前，仍作農業用地使用者。
    」分別為土地稅法第十四條及第二十二條第一項第二款所明定。又「徵收田賦之
    土地，經稅地清查發現公共設施已完竣，應自何時改課地價稅一案，請查明公共
    設施完竣年期，並自完竣之次年期起改課地價稅」復經財政部八十一年十一月二
    十五日台財稅第八一０八七０六六四號函釋在案。查本件原告所有坐落台中縣清
    水鎮○○段秀水小段三五之一、之五地號二筆土地，原係課徵已停徵之田賦，案
    經被告所屬沙鹿分處依據地政機關通報資料，查得前開二筆土地，經台中縣清水
    鎮公所劃設為公共設施完竣地區，並由台中縣清水地政事務所以八十八年八月十
    二日清地三字第一一七四三號函將公共設施完竣地區土地清冊送被告所屬沙鹿分
    處在案，嗣經台中縣清水鎮公所以八十八年十月十四日（八八）清鎮建字第一七
    一０九號函復八十七年前公共設施完竣，此有台中縣清水鎮公所八十八年十月十
    四日（八八）清鎮建字第一七一０九號函、八十八年八月十二日清地三字第一一
    七四三號函及台中縣清水鎮都市計畫公共設施完竣地區土地清冊影本等附於原處
    分卷內可稽，自無土地稅法第二十二條第一項第二款課徵田賦之適用。被告所屬
    沙鹿分處遂按前揭財政部八十一年十一月二十五日八一台財稅第八一０八七０六
    六四號函意旨，應自其公共設施完竣之次年期起改課地價稅，依土地稅法第十四
    條規定，就上開二筆土地，核定課徵八十九年地價稅計一四，五０四元，揆諸前
    揭規定及函示，並無不合，訴願決定予以維持，亦無違誤。
五、原告雖訴稱，本件清水鎮公所據以認定公共設施完竣範圍之依據為台中縣七十九
    年三月二十日施行之「實施都市計畫地區公共設施完竣地區範圍認定之標準」並
    無任何法源依據，乃為違法之法規命令，故本件清水鎮公所據認定上開土地為公
    共設施完竣範圍，顯已逾越行政程序法第一百五十條之規定，乃為違法之行政命
    令，被告據此所為課徵地價稅之行政處分即失附麗，且本件原告前開土地仍為種
    植稻米之農業使用，在收割時尚且需要借用他人土地才可完成，如此需課徵地價
    稅顯失合理，應予撤銷云云。惟查依據平均地權條例施行細則第二條第四款規定
    關於公共設施完竣地區範圍之勘定在縣（市）政府為建設局，為施行該項作業，
    台中縣政府復於七十九年三月二十日研商「都市土地公共設施完竣地區範圍認定
    標準及編造工作事宜」會議決議，依該決議內容，現場勘查係由鄉鎮公所及縣政
    府工務局派員會同勘查認定劃設，再由鄉鎮公所將完竣地區劃設於地籍套繪藍晒
    圖送地政事務所，並由地政事務所編造清冊移送稅捐稽徵機關，該項內容係屬為
    施行法規所為之細節性、技術性規定，則本件既經相關單位會同勘查認定劃設，
    並經台中縣清水鎮公所八十八年四月六日清鎮函字第五八九八號函移清水地政事
    務所編造清冊，移送被告課徵地價稅，其勘定程序自屬適法，足見系爭土地上之
    公共設施確已完竣，則被告依據台中縣清水地政事務所函送之公共設施完竣地區
    土地清冊，查明系爭土地範圍內之公共設施已於八十七年完竣，自八十九年度起
    核定改課地價稅一四、五０四元，並無不合。又系爭土地公共設施業已完竣，自
    不因其仍作農業使用而得免徵地價稅。是原告所述各節，俱非可採，其起訴意旨
    ，難謂為有理由，應予駁回。
據上論結，本件原告之訴為無理由，依行政訴訟法第二百三十三條第一項、第二百三
十六條、第一百九十五條第一項後段、第九十八條第三項前段，判決如主文。
中    華    民    國    九十二      年      二        月      十四      日
                 臺 中 高 等 行 政 法 院   第 四 庭
                                         法      官  黃  淑  玲
右正本證明與原本無異。
如不服本判決，應於判決送達後二十日內，以本訴訟事件所涉及之法律見解具有原則
性者，始得向本院提出上訴狀並表明上訴理由，經最高行政法院許可，否則不得上訴
；如於本判決宣示後送達前提起上訴者，應於判決送達後二十日內補提上訴理由書（
均應依對造人數提出繕本）。提起上訴應預繳送達用雙掛號郵票拾份（每份三十四元
）。
中    華    民    國    九十二      年      二        月      十四      日
                                         法院書記官  黃  靜  華


司法院資訊處製作；財團法人民間司法改革基金會備份。
